【裁判字號】    97,上,12
【裁判日期】    970623
【裁判案由】    損害賠償等
【裁判全文】
臺灣高等法院花蓮分院民事判決            97年度上字第12號
上  訴  人  乙○○
訴訟代理人  陳清華律師
被上訴人    華聯遊覽車客運股份有限公司
法定代理人  甲○○
上列當事人間請求損害賠償等事件，上訴人對於中華民國97年2
月15日96年度訴字第201號第一審判決提起上訴，本院於言詞辯
論終結，判決如下：
    主  文
上訴駁回。
第二審訴訟費用由上訴人負擔。
    事  實
甲、上訴人方面：
一、聲明：
    (一)原判決不利於上訴人乙○○部份廢棄。
    (二)上開廢棄部份改判被上訴人應再給付上訴人乙○○新臺幣
      4,825,397元整及自民國96年7月11日起至清償日止按週年
      利率百分之5計算之利息。
    (三)願供擔保宣告假執行。
    (四)第一審廢棄部份暨第二審訴訟費用由被上訴人負擔。
二、陳述：除與原判決記載相同者，予以引用外，另補稱：
（一）按「關於營業之概括承受及合併 (民法第305條、306條)
      ，商人通例就商號與營業一併轉讓及僅營業上之轉讓 (商
      人通例22條、23條)為規定，其認營業為一獨立財產，得
      為移轉之標的，殆無疑義。是以營業權之成立，應著眼於
      其財產之獨立價值，即就營業之規模佈置及其經營客觀的
      具體化者，為一獨立之無體財產權。如營業權被侵害，例
      如直接妨害營業，或因有效之處分，使事實上縮減或喪失
      其權利，即有營業權之侵權，依民法第184條第1項前段規
      定，構成侵權行為。」、「營業權之侵害，亦可成立侵權
      行為，例如不正競業及同盟抵制 (Boycott)等，皆構成營
      業權之侵害，均應視其情節，成立侵權行為。」學者史尚
      寬及鄭玉波均認營業權之侵害，可成立侵權行為。
（二）本件被上訴人公司對於上訴人乙○○承租系爭租賃物之目
      的，為供上訴人設立美世帝有限公司經營85°C咖啡之用
      ，瞭若指掌，有系爭租賃物所有權人出具之同意被上訴人
      將花蓮市○○路549號租屋承租給乙○○先生開設美世帝
      有限公司之同意書在卷可稽，則於被上訴人公司違約無法
      提供合於所約定使用、收益之租賃物後，上訴人無法繼續
      借貸系爭租賃物供美世帝公司營業，揆諸前揭說明，美世
      帝公司可依侵權行為及債務不履行法律關係，向上訴人求
      償遷移店面、重新裝潢及營業權受損之損害共計4,825,39
      7元暨法定遲延利息，此等上訴人所受損害，實為被上訴
      人公司違約所致損害之一環，被上訴人自應一併賠償，原
      判決未遑詳究，駁回上訴人上開請求，認事用法，尚有未
      洽。
三、證據：援用第一審所提之證據。
乙、被上訴人方面：
一、聲明：求為判決：駁回上訴。
二、陳述：除與原判決記載相同者，予以引用外，另補稱：
（一）上訴人與被上訴人係就建物標的、座落地點、可使用坪數
      、租金等權利義務關係，洽妥後始於95年5月11日簽訂房
      屋租賃契約。該契約成立後，任何一方均應依約履行，否
      則應自負責任，方符契約之精神。本件上訴人承租後，即
      應於租賃範圍面積內裝潢設計才不違法，至於如何利用原
      租賃空間，如何營業、經營管理，均與被上訴人 (出租人
      )無涉。況在施設過程中被上訴人曾口頭告知設置之招牌
      超過屋外公地及放置固定櫥櫃，利用落地玻璃窗隔間占用
      騎樓違法會被檢舉，但上訴人以85 °C特色即在此，故被
      上訴人建議未被接受，且外縣市經營之業者亦曾因隔局被
      檢舉占用騎樓之案例，顯非如上訴人所言，被上訴人有構
      成營業權之侵害及侵權行為。
（二）又上訴人指稱：租賃物所有權人出具之同意被上訴人將花
      蓮市○○路549號租屋承租給乙○○先生開設美世帝有限
      公司，被上訴人瞭若指掌…云云，係因被上訴人出租系爭
      房屋前需經租賃物所有權人同意所為，該同意書之用意，
      為被上訴人與租賃物所有權人間之關係，與上訴人無關，
      更與上訴人、被上訴人所簽訂之合約內容無涉，豈可就此
      同意書引申認被上訴人公司違約無法提供合於所約定使用
      、收益之租賃物，致上訴人無法繼續營業之事實。
（三）上訴人求償遷移店面，重新裝潢及營業權受損之損害，亦
      與雙方簽訂契約內容抵觸，此係上訴人自行違法違約所造
      成之後果，被上訴人自無需負任何賠償之責。因依租賃合
      約書第1條已明載房屋所在地及使用範圍為：花蓮市○○
      路549號，第2條租賃期間為95年7月1日至96年6月30日止
      ，為期1年。而上訴人向花蓮縣政府申請公司營利事業設
      立登記同時，均已備有由被上訴人提供之花蓮縣政府建設
      局核發之花蓮市○○路549號使用執照，其上已載明住址
      及建築物可使用面積，上訴人在裝潢設計時，即應在建築
      物使用面積內裝潢，才不違法，其未依可使用面積施設，
      涉及不法，上訴人即該自負其責。
（四）本件上訴人承租後，未依建物可使用面積設計，將櫃台設
      計占用騎樓而遭檢舉，經縣府通知進行拆除，上訴人亦係
      自行向縣府拆除隊承諾於96年3月20日前自行拆除，經拆
      除隊明確指示拆除線為騎樓退出3.64公尺，並特立下切結
      書，載明如有不實上訴人願負一切責任在案，顯見違規者
      確定為上訴人，其自無理由向被上訴人要求任何賠償。況
      依租約第9條：房屋有改裝設施之必要時，上訴人應取得
      被上訴人之同意後，得自行裝設，但不得損害原有建築，
      上訴人使用範圍既超越規定，並未得被上訴人同意，始遭
      檢舉拆除，上訴人當應自負其責。豈可於事後向被上訴人
      請求不合理賠償，嚴重違反雙方簽訂之契約。
（五）況依租約第7條：上訴人於契約期間內，若擬遷離他處時
      ，不得向被上訴人請求租金償還，搬遷費及其他任何名目
      之權利金，而應無條件將該房屋照原狀還被上訴人。本件
      上訴人於96年3月20日自行遷離，實已違反租約之規定，
      依約尚應賠償被上訴人1個月租金，且房屋需恢復原狀，
      始符雙方簽訂之契約，上訴人卻反提出上開無理要求之巨
      額賠償，實屬無據。況依上訴人所提求償之發票均係在96
      年3月20日搬離後所生費用，顯與租約無關。再依租約第6
      條：上訴人不及時按照原狀遷空恢復交還，不得藉詞推諉
      或主張任何權利，上訴人自96年3月20日後，卻仍將鐵門
      拉下占用該處，拒付4、5、6月租金及電費，依約被上訴
      人得向上訴人請求按照租金5倍之違約金並至遷讓完畢之
      日止之租金，本件上訴人自行違法違約，竟向被上訴人要
      求$5,025,397元之搬遷費用，除已不符雙方簽訂契約外，
      又提出訴訟致該地點至97年4月30日被上訴人均不敢再出
      租或利用，被上訴人所遭受之損失已相當可觀，依約被上
      訴人可提出求償，即依租約第12條：上訴人若有違約情事
      損害被上訴人之權益時，願聽從被上訴人損害賠償，如被
      上訴人因涉訴訟所繳納之訴訟費用，律師費用，均由上訴
      人負責。惟上訴人卻反要求訴訟費用由被上訴人負擔，自
      無道理。而依租約第14條：上訴人與被上訴人雙方所訂契
      約如有違背任何條件時，被上訴人得隨時解約收回房屋，
      上訴人所受之損失被上訴人不負責。本件係上訴人違約，
      被上訴人當無任何違約及賠償責任。
（六）本件實因上訴人未依合法範圍使用施設遭致檢舉，營業停
      頓，本應就其違規範圍改善後，繼續營業，卻在合約到期
      前，即藉口搬離，並將所有損失歸咎於被上訴人，實有違
      善良風俗及公平正義交易原則。
三、證據：援用第一審所提證據。
    理  由
一、程序部分：按訴之變更或追加，非經他造同意，不得為之。
    但第255條第1項第2款至第6款情形，不在此限。再按訴狀送
    達後，原告不得將原訴變更或追加他訴。但擴張或減縮應受
    判決事項之聲明者，不在此限，民事訴訟法第446條第1項、
    第255條第1項第3款定有明文。上訴人原上訴聲明為請求被
    上訴人應再給付5,025,397元，其後減縮上訴聲明為被上訴
    人應再給付4,825,397元，其僅為減縮應受判決事項之聲明
    ，核之上揭規定，上訴人之減縮上訴聲明應屬適法，合先敘
    明。
二、本件上訴人起訴主張伊承租系爭房屋係供所設立之美世帝有
    限公司經營85°C咖啡之用，被上訴人明知此事，竟隱瞞占
    用騎樓之事實，致上訴人誤認而與之簽訂系爭租賃契約作為
    店面使用，並花費鉅資加以裝潢，其後騎樓部分因違建經拆
    除，致可合法使用部份面寬僅有1. 5公尺左右，已無利用價
    值，被上訴人顯已無法繼續提供合於使用、收益狀態之租賃
    物供上訴人使用，租賃目的無法達成，爰依法終止契約，並
    請求返還未到期租金支票及賠償因不能使用租賃物營業所造
    成之損害，而除未到期租金支票、押租金已經原審判決勝訴
    部分外，求為命被上訴人再給付營業淨利、裝潢設備費及搬
    運重新裝潢費共4,825,397元及利息之判決。被上訴人則以
    訂約時並無欺瞞之情形，上訴人與被上訴人簽訂之房屋租賃
    契約時已就建物標的，座落地點、可使用坪數、租金等，詳
    為約定，上訴人亦明知系爭房屋之情形，且上訴人裝潢上開
    商店時，設計師亦應依使用執照與地籍謄本而為設計裝潢，
    故上訴人絕不可能誤認占用地非騎樓。本件實係上訴人自行
    違法且違規使用系爭房屋之騎樓地，致遭檢舉而拆除，其違
    規使用致遭拆除部分裝潢，並非被上訴人之責任，且依契約
    之約定，上訴人亦無權向被上訴人要求損害賠償等語資為抗
    辯。
三、經查：
（一）本件被上訴人對上訴人乙○○承租系爭租賃物之目的，為
      設立美世帝有限公司經營85°C咖啡之用，有系爭租賃物
      所有權人出具之同意被上訴人將花蓮市○○路549號租屋
      承租給乙○○先生開設美世帝有限公司之同意書（見原審
      卷第279頁）在卷可稽，縱該同意書係被上訴人與租賃物
      所有權人間之關係所擬具，惟亦足證被上訴人確實知悉上
      開目的，方於同意書上為上開記載，故上訴人主張被上訴
      人知悉其承租系爭房屋之目的部分，堪信為實在。
（二）被上訴人固知悉上訴人租用系爭房屋之目的，惟是否有欺
      瞞系爭房屋範圍，致契約約定房屋使用目的無法達到，上
      訴人因而得依契約請求營業權受侵害？依兩造所簽訂之上
      揭合約書第1條，明確約定租賃地點，再參以上訴人於訂
      約時已取得被上訴人提供系爭土地之花蓮縣政府建設局使
      用執照（見原審卷第219頁）及花蓮縣花蓮地政事務所建
      物測量成果圖（見原審卷第127 -129頁），並憑以申辦營
      利事業登記證，而上開使用執照及測量成果圖明確記載該
      花蓮市○○路549號，地面層為134.43平方公尺（第二層
      為40.19平方公平）、騎樓為63.71平方公尺，與花蓮市○
      ○路549-2、549-3號之合計面積為4400.41平方公尺、騎
      樓共計為163.55平方公尺，此有原審向花蓮縣政府調閱之
      「美世帝有限公司」申請營利事業設立、變更登記相關資
      料在卷可參（見原審卷第215-251頁），則依其上有關系
      爭承租處所之面積、含有騎樓地坪數之記載均明確，上訴
      人並依之據以申請美世帝有限公司之使用執照，其指稱不
      知承租地之騎樓及其範圍何在云云，顯不可採。上訴人並
      未能舉證證明被上訴人於訂約時就系爭土地騎樓面積位置
      有何欺瞞之事實，其上開主張尚不足採信。
（三）至上訴人承租系爭房屋時，被上訴人就騎樓之裝潢與隔鄰
      之室內相同是否有使人誤信係一體？參以卷附被上訴人所
      庭呈系爭房屋未出租前之照片（見原審卷第84、85頁），
      系爭騎樓仍保有其騎樓之外觀，任何人一望即知，並無導
      致誤認該部分空間並非騎樓之可能，雖該騎樓空間有裝上
      可垂直上下之鐵捲門，但衡諸花蓮地區騎樓使用之狀況，
      此情形並非鮮見，此加裝鐵捲門之行為，亦不致造成該空
      間並非騎樓之誤認。故上訴人主張因不知合法坪數致陷於
      錯誤而訂約云云，尚非可採。則上訴人既於承租後，自行
      基於營業特色之需，未依建物可使用面積設計，將櫃台設
      計占用騎樓而遭檢舉，經縣府通知後自行拆除，此項損失
      應由其自行負擔，並非被上訴人未提供合於契約目的之租
      賃物供上訴人使用，致其營業權因此而受損害甚明。
（四）本件判決事證基礎已臻明確，兩造其餘攻擊、防禦方法經
      本院審酌後，認對於判決結果均無影響，爰不一一論述，
      併此指明。
四、綜上所述，上訴意旨指摘原判決駁回上訴人請求被上訴人給
    付營業淨利、裝潢設備費用及搬運重新裝潢費用部分不當，
    求予廢棄改判，雖原審所持理由與本院之認定不同，惟其結
    論則為一致，故上訴人之上訴為無理由，應予駁回。
五、據上論結，本件上訴為無理由，依民事訴訟法第449條第1項
    、第78條，判決如主文。
中    華    民    國    97    年    6    月     23    日
                  審判長法  官   何  方  興
                        法  官   林  德  盛
                        法  官   王  紋  瑩
以上正本證明與原本無異。
如不服本判決，應於判決送達後20日內向本院提出上訴狀。未表
明上訴理由者，應於上訴後20日內向本院提出上訴理由狀 (須按
他造人數提出繕本)。上訴時應提出委任律師或具有律師資格之
人之委任狀；委任有律師資格者，另應附具律師及格證書及釋明
委任人與受任人有民事訴訟法第466條之1第1項但書或第2項（詳
附註）所定關係之釋明文書影本。
附註：
民事訴訟法第466條之1 (第1項、第2項)：
對於第二審判決上訴，上訴人應委任律師為訴訟代理人。但上訴
人或其法定代理人具有律師資格者，不在此限。
上訴人之配偶、三親等內之血親、二親等內之姻親，或上訴人為
法人、中央或地方機關時，其所屬專任人員具有律師資格並經法
院認為適當者，亦得為第三審訴訟代理人。
                        書記官   楊  明  靜
中    華    民    國    97    年    6     月    23    日


司法院資訊處製作；財團法人民間司法改革基金會備份。
